臺灣基隆地方法院民事判決
109年度訴字第518號
原      告  臺灣銀行股份有限公司

法定代理人  邱月琴  
訴訟代理人  蔡宜真律師
被      告  李  香  


            忻讚榮  

共      同
訴訟代理人  劉俊霙律師
上列當事人間拆屋還地事件，本院於民國109 年11月4 日辯論終
結，判決如下：
    主      文
被告忻讚榮應給付原告新臺幣壹萬伍仟捌佰陸拾元，及自民國一
百零九年十月九日起至坐落基隆市○○區○○段000 地號土地返還之
日止，按週年利率百分之五計算之利息，並應自民國一百零九年
十月九日起至坐落基隆市○○區○○段000 地號土地返還之日止，按
月給付原告新臺幣玖佰壹拾元。
原告其餘之訴駁回。
訴訟費用由被告忻讚榮負擔三分之一，餘由原告負擔。
本判決第一項，於原告以到期金額三分之一金額為被告忻讚榮供
擔保後，得為假執行。但被告忻讚榮如就本判決第一項以到期金
額之全額為原告供擔保後，得免為假執行。
    事實及理由
一、原告主張：
　　坐落基隆市○○區○○段000 地號土地（面積52平方公尺；下稱
    系爭土地）乃原告所有；而附圖所示「基隆市○○路000 巷0 
    號」房屋（下稱系爭房屋），則占用系爭土地如附圖編號Ａ
    所示位置，占用面積合計35平方公尺（起訴狀誤為52平方公
    尺）。因被告李香稱其乃系爭房屋之所有權人，原告遂就被
    告李香起訴請求拆屋還地，案分本院以民國101 年度訴字第
    167 號事件受理（後改分案號為101 年度移調字第22號），
    原告與被告李香亦於該案繫屬期間，成立訴訟上之調解（起
    訴狀誤載為和解）；而調解成立以後，被告李香亦曾依序於
    102 年、105 年，先、後簽署切結書2 份，並邀被告忻讚榮
    出任其最後一次切結之連帶保證人。詎最後一次切結期限屆
    至以後，被告李香竟未遵諾換約，亦未遵諾給付108 年1 月
    以後之損害賠償金，是原告自可本於民法第767 條之規定，
    起訴請求被告李香拆屋還地，並請求被告李香給付108 年1 
    月迄拆屋還地日為止之土地使用補償金；又被告忻讚榮乃連
    帶保證人，是其就被告李香所應給付之土地使用補償金，亦
    應負連帶清償之責。是原告乃提起本件拆屋還地之訴，並聲
    明：
　㈠被告李香應將附圖所示Ａ部分面積合計35平方公尺（起訴狀誤
    載為52平方公尺）之建物（門牌號碼基隆市○○路000 巷0 號
    ）拆除騰空，並將上開土地返還予原告。
  ㈡被告李香、忻讚榮應連帶給付原告新臺幣（下同）16,494元
    ，及自起訴狀繕本送達翌日起至清償日止，按週年利率5%計
    算之利息，暨自起訴狀繕本送達之翌日起至返還前開土地之
    日止，按月連帶支付原告946 元。　　
　㈢願供擔保，請准宣告假執行。　
二、被告答辯：　　
    被告李香並非系爭房屋之所有人或占有人，原告請求被告李
    香拆屋還地自屬無據，尤以系爭房屋早已頹毀，客觀上亦無
    使用該屋從而占用系爭土地之可能，是原告自不能請求被告
    李香、忻讚榮連帶給付土地使用補償金。基上，爰聲明：原
    告之訴駁回；如受不利之判決，願供擔保，請准宣告假執行
    。
三、本院判斷：　　
  ㈠原告曾因被告李香占用系爭土地，就被告李香起訴請求拆屋
    還地，案分本院以101 年度訴字第167 號事件受理（後改分
    案號為101 年度移調字22號），而原告與被告李香則於該案
    成立訴訟上之調解。此除有本院101 年度移調字第22號調解
    筆錄（本院卷第93頁至第95頁）在卷足考，並經本院職權調
    取101 年度訴字第167 號（即101 年度移調字第22號）案卷
    核閱無訛。而依上開調解筆錄所載，原告與被告李香彼此同
    意所成立之調解內容，則係：「⒈被告李香願給付原告176,1
    00 元，給付方式如下：⑴於調解成立之日當場給付4,880 元
    ；⑵自101 年11月起至104 年9 月止，按月於每月底前給付4
    ,892 元；⑶如有一期未按時履行或未完全給付，視為全部到
    期。⒉被告李香另自101 年10月起，應按月於月底前按系爭
    土地全部面積52平方公尺依當年度公告地價年息5%計算相當
    於租金損失之損害金予原告。⒊被告李香如未依第⒈項或第⒉
    項確實履行而有遲延給付或不完全給付，被告李香應無條件
    立即將坐落系爭土地如附圖所示Ａ部分面積35平方公尺之地
    上物拆除，並將系爭土地52平方公尺全部交還原告，拆除費
    用由被告李香負擔。⒋原告其餘請求拋棄。」（下稱系爭調
    解）此亦經本院當庭提示系爭調解筆錄予原告確認無訛（本
    院卷第109 頁至第110 頁）。又系爭調解成立以後，被告李
    香固另依序於102 年1 月29日、105 年1 月25日，再就系爭
    土地遭占用乙事簽訂切結書2 份，切結內容悉如原告提出之
    原證⒊⒋所載（本院卷第25頁、第27頁），並於105 年1 月25
    日，邀同被告忻讚榮出任原證⒋切結內容之連帶保證人（本
    院卷第27頁），惟就原告與被告李香而言，「原證⒋顯係承
    接原證⒊而來（按：原證⒋係因原證⒊之切結期限屆至，故由
    被告李香依原證⒊之切結約定，重新向原告辦理切結而來）
    」，原證⒊第七項亦已明載「本切結書為臺灣基隆地方法院1
    01 年度移調字第22號調解筆錄之『補充規定』，『不影響該調
    解筆錄之效力』，…」，是自形式而為觀察，原證⒊⒋當然僅止
    「本院101 年度移調字第22號調解筆錄之補充」，而非兩造
    於調解成立後，曾重新創設如何之法律關係，且對照調解筆
    錄與原證⒊⒋之內容，亦可知兩造以原證⒊⒋所補充約定者，無
    非「保證人」、「土地使用補償金之計算方式」以及「違約
    金之給付」。凡此均有原證⒊⒋（本院卷第25頁、第27頁）與
    本院101 年度移調字第22號調解筆錄（本院卷第93頁至第95
    頁）在卷可稽。
　㈡原告固主張被告李香於原證⒋之切結期限屆至以後，既未遵諾
    換約（未向原告重新切結），亦未遵諾給付108 年1 月以後
    之損害賠償金（即土地使用補償金），乃本於民法第767 條
    之規定，二度起訴請求被告李香拆屋還地，並請求被告李香
    給付108 年1 月迄拆屋還地日為止之土地使用補償金。惟按
    除別有規定外，確定之終局判決就經裁判之訴訟標的，有既
    判力；原告之訴，其起訴違背第253 條、第263 條第2 項之
    規定，或其訴訟標的為確定判決之效力所及者，法院應以裁
    定駁回之，民事訴訟法第400 條第1 項、第249 條第1 項第
    7 款定有明文。又調解經當事人合意而成立；調解成立者，
    與訴訟上和解有同一之效力；和解成立者，與確定判決有同
    一之效力，民事訴訟法第416 條第1 項、第380 條第1 項亦
    有明定。上開規定，均在明示「同一事件一事不再理」之原
    則，而所謂同一事件，則係同一當事人就同一法律關係而為
    同一之請求（最高法院100 年度台上字第2179號判決意旨參
    照）。申言之，判決之實質上確定力，亦稱既判力，其內容
    即為訴訟標的之法律關係，於確定之終局判決經裁判者，當
    事人不得就該法律關係更行起訴；本此同理，調解經當事人
    合意成立後，既與訴訟上和解具有同一之效力，則其當然具
    備「與確定判決同一之效力」，是除非該調解業經法院宣告
    無效或撤銷，否則，當事人均仍應受該調解內容之拘束，而
    不得翻異推稱不公，亦不得再就該法律關係重行起訴。承前
    ㈠所述，原告與被告李香於前案拆屋還地訴訟繫屬期間，業
    已合意成立調解，後被告李香雖曾二度切結，然原告與被告
    李香並未捨原調解內容，另行創設有別於「拆屋還地以及給
    付土地使用補償金」之法律關係；因原告就被告李香所提起
    之本件訴訟，均屬前訴訟事件調解成立之範疇，換言之，本
    訴訟事件與前訴訟事件，不僅當事人完全相同，訴之聲明（
    拆屋還地、給付土地使用補償金）及其訴訟標的（民法第76
    7 條、第179 條）亦無二致！是原告於前訴訟事件與被告李
    香合意成立調解後，顯係以「同一被告（李香）」、「同一
    訴訟標的（民法第767 條、第179 條）」、「同一聲明（拆
    屋還地、給付土地使用補償金）」更行起訴，而已違背首開
    法條所揭示之一事不再理原則。至原告雖因被告李香嗣後翻
    異前詞，否認其乃系爭房屋之所有人或占有人，遂執詞宣稱
    系爭土地之登載資料，另有「基隆市○○區○○○00號」房屋（
    下稱佛祖嶺43號房屋）坐落，若「佛祖嶺43號房屋」與「系
    爭房屋」並非同一，且為有別於李香之第三人所有，原告即
    可藉由本件訴訟變更被告（將李香變更為該第三人），故原
    告起訴並未違反一事不再理之原則云云（本院卷第15頁至第
    16頁、第111 頁、第123 頁至第125 頁）；然承前所述，本
    訴訟事件與前訴訟事件，乃當事人（原告、被告李香）、訴
    之聲明（拆屋還地、給付土地使用補償金）以及訴訟標的（
    民法第767 條、第179 條）「完全相同」之「同一事件」，
    因原告與被告李香業於前案合意成立系爭調解，而可認本件
    訴訟標的之法律關係，已經兩造於前案成立訴訟上之調解而
    告確定，故系爭調解當然具有拘束原告與被告李香之效力，
    縱使被告李香事後翻異前詞，拒絕換約（未向原告重新切結
    ）並且拒絕給付108 年1 月以後之損害賠償金（土地使用補
    償金），其情亦屬「系爭調解『拆屋還地之條件成就（參看
    本院卷第94頁調解內容第三項）』，以及原告是否因被告李
    香拒絕履行而選擇發動強制執行程序」之問題，既不容原告
    就該法律關係重新起訴，亦不容被告李香於系爭調解未經法
    院宣告無效或撤銷以前，推稱系爭調解之前提有誤（被告李
    香於前訴訟事件，自認其乃系爭房屋之所有人，復於本件翻
    異前詞，辯稱其並非系爭房屋之所有人或占有人云云），執
    詞強辯其可不受系爭調解內容之拘束！再者，原告選擇就被
    告李香發動強制執行程序以後，若有第三人爭執系爭房屋之
    權利歸屬，核其亦屬第三人異議之訴之範疇，而非本訴訟事
    件所得審究；至於「佛祖嶺43號房屋」與「系爭房屋」若非
    同一，且為有別於李香之第三人所有，更屬「原告應另就該
    第三人起訴請求」之他事，而與本訴訟事件渺無相關。從而
    ，原告於前訴訟事件成立訴訟上之調解以後，復以「同一被
    告」、「同一訴訟標的」、「同一聲明」更行起訴，顯係於
    法有違，且屬無從補正，不能准許。
  ㈢承前㈠所述，原告與被告李香於前案拆屋還地訴訟繫屬期間，
    合意成立訴訟上之調解；而該調解成立以後，被告李香亦曾
    依序於102 年、105 年，先、後簽署切結書2 份，邀同被告
    忻讚榮出任其最後一次切結即原證⒋之連帶保證人。因被告
    李香於原證⒋之切結期限屆至以後，未曾遵諾換約（未向原
    告重新切結），亦未給付108 年1 月以後之損害賠償金（即
    土地使用補償金），是原告遂本於連帶保證之法律關係，起
    訴請求被告忻讚榮就李香延欠之金額，負連帶清償之責；而
    被告忻讚榮則執前詞予以否認。經查：
  ⒈原證⒋第三條規定：「佔用人依民法第179 條不當得利規定，
    繳納按貴行基地租金率及各年期公告地價計算之使用補償金
    （損害賠償金），但不以承租、承購土地為繳納條件。應繳
    使用補償金每年分期（每陸個月為壹期）繳納，基地租金率
    及公告地價依規定調整時。佔用人並願照調整之金額自調整
    之月份起計算。」第五條規定：「使用期間自民國105 年1 
    月1 日起至107 年12月31日止，並約定使用期限屆滿時，如
    有意繼續使用，應於使用期限屆滿前一個月，自動向貴行申
    辦更換切結書事宜，否則貴行視為無意繼續使用。使用期限
    屆滿後，佔用人未經辦理更換切結書仍為使用者，應給付損
    害賠償金，並不得主張類似民法第451 條之適用及其他異議
    。」第六條規定：「佔用人應覓具保證人，保證履行本切結
    書所載各項條件，並願負連帶保證責任及願拋棄先訴抗辯權
    。」而被告忻讚榮則於原證⒋「保證人」之欄位簽名。此除
    有原告提出之原證⒋（本院卷第27頁）為憑，並係被告忻讚
    榮之所不否認。
　⒉被告忻讚榮雖稱李香並非系爭房屋之所有人或占有人，尤以
    系爭房屋早已頹毀，李香並無使用該屋從而占用系爭土地之
    客觀可能，故李香並「非」原證⒋所指之「佔用人」，亦「
    無」原證⒋所列之各項義務可言，因此，原告自不能請求被
    告忻讚榮負連帶清償責任云云。然承前㈠㈡所述，原告與李香
    於前案拆屋還地訴訟繫屬期間，業已合意成立訴訟上之調解
    ，後李香雖曾二度切結，然原告與李香並未捨棄彼等調解成
    立之原先內容，另行創設有別於「拆屋還地以及給付土地使
    用補償金」以外之法律關係（蓋李香簽署之原證⒊，其第七
    項明載「本切結書為臺灣基隆地方法院101 年度移調字第22
    號調解筆錄之『補充規定』，『不影響該調解筆錄之效力』，…
    」，而原證⒊切結期限屆至以後，李香亦係依原證⒊有關「期
    滿換約」之切結內容，承原證⒊之切結內容，重新向原告切
    結簽署原證⒋，並邀被告忻讚榮擔任其連帶保證人）；基此
    前提，原證⒊⒋所謂之「佔用」，當然是指系爭調解之法律關
    係所表彰之「系爭房屋坐落系爭土地」之客觀情狀，而「非
    」李香有無占有使用系爭房屋之客觀現實。今李香既與原告
    成立系爭調解並且定期切結，允諾其願因「系爭房屋坐落系
    爭土地」之客觀情狀（系爭土地遭系爭房屋「佔用」之客觀
    情狀），定期給付原告相當於租金之損害賠償（土地使用補
    償金），否則，即應將坐落系爭土地如附圖所示Ａ部分之系
    爭房屋拆除，並將系爭土地之全部範圍返還原告（參見調解
    筆錄第三項），而被告忻讚榮則拋棄先訴抗辯權（見原證⒋
    第六項），以李香連帶保證人之身分（同參原證⒋第六項）
    ，向原告切結擔保其願於李香（主債務人）債務不履行之時
    ，代李香負履行清償債務之責，從而，無論李香嗣後毀諾之
    原因為何，亦不問李香有無占有使用系爭房屋之客觀現實，
    原告當然可因「系爭土地遭『佔用』之狀況未經排除（系爭房
    屋迄仍坐落於系爭土地）」，而本於連帶保證之法律關係，
    請求被告忻讚榮依兩造間之切結書約定，就李香（主債務人
    ）所延欠之損害賠償金（相當於租金之損害賠償，即土地使
    用補償金），負連帶清償之責。至於李香究否系爭房屋之所
    有人，則非被告忻讚榮切結保證之所重，是自不容被告忻讚
    榮於切結保證以後，另執李香所為之嗣後翻異，反口推稱其
    毋庸負連帶保證人之清償責任。
　⒊承前，被告忻贊榮應就李香（主債務人）之債務不履行，依
    兩造間之切結約定，代負履行清償債務之責；而原證⒋第三
    條則已明載，土地使用補金應按土地面積，依「原告基地租
    金率及各年期公告地價」計算。因本院與原告確認之結果，
    原告並「無」公告基地租金率可供依憑，並係以週年利率5%
    ，作為計算使用補償金之基地租金率，有本院公務電話錄（
    本院卷第127 頁）可資參佐；而系爭土地108 年1 月、109 
    年1 月之公告地價，各為每平方公尺4,000 元、4,200 元，
    此亦有內政部地政司全球資訊網頁之公告內容（本院卷第14
    7 頁至第150 頁）可參。基此，本院乃依兩造間之切結約定
    ，推算被告忻讚榮應給付「108 年1 月迄109 年6 月」之土
    地使用補償金總計15,860 元，並應自起訴狀繕本送達之翌
    日起至系爭土地返還之日止，按月給付土地使用補償金910 
    元，計算式均詳如附表所列。
  ㈣綜上，原告本於連帶保證以及兩造間切結約定之法律關係，
    請求被告忻讚榮給付15,860元，及自起訴狀繕本送達翌日即
    109 年10月9 日起至返還土地之日止，依民法第203 條規定
    按週年利率5%計算之利息，暨自起訴狀繕本送達翌日即109
    年10月9 日起至返還土地之日止，按月給付910 元，均有理
    由，應予准許；至原告逾上開範圍之請求，則欠根據，為無
    理由，應予駁回。
四、本件判決之基礎已臻明確，兩造其餘攻擊防禦方法，經本院
    審酌以後，認與判決結果不生影響，爰不逐一論述，併此說
    明。
五、訴訟費用由兩造按其勝敗比例負擔。
六、原告陳明願供擔保，聲請宣告假執行，就原告勝訴之部分核
    無不合，爰酌定相當之擔保准許之，並酌情宣告被告提供相
    當擔保後免為假執行；至原告敗訴部分，其假執行之聲請即
    失附麗，爰併予駁回之。
七、據上論結，本件原告之訴為一部有理由、一部無理由，依民
    事訴訟法第78條、第79條、第390 條第2 項、第392 條第2 
    項，判決如主文。
中　　華　　民　　國　　109 　年　　11　　月　　11　　日
                  民事庭法  官   王慧惠
以上正本係照原本作成。　　　　　　　　　 
對於本件判決如有不服，應於收受送達後20日內向本院提出上訴
書狀，敘述上訴之理由，上訴於臺灣高等法院，並按他造當事人
之人數附具繕本。如委任律師提起上訴者，應一併繳納上訴審裁
判費。
中　　華　　民　　國　　109 　年　　11　　月　　11    日
                       書記官    姚安儒
附表：109年度訴字第518號     土地面積    占 用 期 間     （民國）  公告地價 （新臺幣）    不當得利之計算式    應付金額  （新臺幣）   52㎡ 自108 年1 月1 日至108 年12月31日 4,000元/㎡ 52㎡×4,000元×5%＝10,400   10,400元  自109 年1 月1 日至109 年6 月30日 4,200元/㎡ 52㎡×4,200元×5%÷12個月×6 個月＝5,460    5,460元   自起訴狀繕本送達之翌日即109 年10月9 日起至返還土地之日止 4,200元/㎡ 52㎡×4,200元×5%÷12個月＝910  每月 910元